【裁判字號】    97,訴,161
【裁判日期】    970318
【裁判案由】    清償借款
【裁判全文】
臺灣士林地方法院民事判決               97年度訴字第161號
原      告  臺北市士林區農會
                      統一編號.
法定代理人  己○○
訴訟代理人  戊○○
            丙○○
被      告  庚○○
            丁○○○○○○
上列當事人間請求清償借款事件，本院於民國97年3 月4 日言詞
辯論終結，判決如下：
    主  文
被告應連帶給付原告新臺幣壹佰陸拾捌萬玖仟伍佰陸拾肆元。
訴訟費用新臺幣壹萬玖仟佰貳拾壹元由被告連帶負擔。
    事  實  及  理  由
一、兩造合意由本院為第一審管轄法院，有兩造所訂之授信約定
    書影本2 份附卷可參，故本院為有管轄權法院，合先敘明。
二、原告起訴主張：
  (一)被告庚○○於民國81年12月17日邀同被告施恩興為連帶保證
    人，向伊借款新臺幣（下同）500 萬元，清償期為82年12月
    17日，約定利息按伊農會基本放款利率加碼1.25% 計算，逾
    期6 個月以內者，按上開利率加10% ，逾6 個月以上者，按
    上開利率加20% 計付違約金（下稱系爭借款）。詎被告未按
    期清償，屢經催討，未獲置理。嗣聲請法院拍賣擔保物，僅
    部分獲償，被告庚○○尚欠伊本金168 萬9,564 元未清償，
    被告施恩興為連帶保證人，自應負連帶責任，爰依消費借貸
    及連帶保證關係提起本訴。並聲明：如主文所示。
  (二)縱系爭借款之借據非被告所親自簽立，依民法第169 條之規
    定，被告亦應負表見代理之授權人責任。
三、被告庚○○則以：伊因其兄黎桂清央其作保，而與原告簽訂
    授信約定書，惟未向原告借款，伊未於借據上簽名，自不應
    負清償之責等語置辯。並聲明：駁回原告之訴。
四、被告施恩興則以：伊因姊夫侯棋財欲購買房屋央其作保，而
    與原告簽訂授信約定書，並將印章交予侯棋財，惟未於借據
    上簽名，更無擔任系爭借款連帶保證人之事等語置辯。並聲
    明：駁回原告之訴。
五、兩造不爭執之事實（見本院97年3月4日言詞辯論筆錄）：
  (一)被告施恩興於81年12月9 日與原告簽訂授信約定書，被告庚
    ○○則於81年12月14日與原告簽訂授信約定書，並分別於授
    信約定書之對保簽章欄下簽名，並於留存印鑑欄下蓋有印文
    。
  (二)81年12月17日以庚○○為借款人、施恩興為連帶保證人之系
    爭借款之借據，借款人、連帶保證人欄下之簽名非被告所簽
    ，惟其上之印文，即為上開授信約定書所留存之印鑑所蓋。
六、本件之爭點：被告是否須就系爭借款負清償責任？經查：
  (一)原告主張被告庚○○以被告施恩興為連帶保證人，於81年12
    月17日向伊借款500 萬元一節，業據提出授信約定書、借據
    為憑。被告雖自認授信約定書確為其等所簽名、蓋章，然否
    認上開借據為其等所簽名。經本院核閱該借據與授信約定書
    上之被告印文雖相同，然被告之簽名則明顯有異。嗣經本院
    訊問證人即系爭借款之承辦人乙○○、甲○○後，兩造就下
    述事實，即被告施恩興於81年12月9 日與原告簽訂授信約定
    書，被告庚○○則於81年12月14日與原告簽訂授信約定書，
    並分別於授信約定書之對保簽章欄下簽名，並於留存印鑑欄
    下蓋有印文。嗣81年12月17日雖訂有以庚○○為借款人、施
    恩興為連帶保證人向原告借款500 萬元之借據，然借款人、
    連帶保證人欄下之簽名非被告所簽，惟其上之印文，即為上
    開授信約定書所留存之印鑑所蓋，已不爭執，已如上五所述
    ，是此部分事實已堪認定。
  (二)按由自己之行為表示以代理權授與他人，或知他人表示為其
    代理人而不為反對之表示者，對於第三人應負授權人之責任
    ，民法第169 條前段定有明文。經查，被告二人親自於授信
    約定書上簽名、蓋章，復經原告與其等進行對保手續，並留
    存印鑑章，數日後旋即以被告名義向原告為系爭借款，且系
    爭借據上所蓋被告二人之印文，亦皆與授信約定書上所留存
    之印鑑章印文相符，已如上述，雖系爭借據非被告所親自簽
    訂，然是否果如被告所辯伊等並未授權他人簽訂系爭借據，
    已非全然無疑。而被告既辯稱其等或因其兄黎桂清或因其姊
    夫侯棋財欲購屋央求作保，始與原告簽訂上開授信約定書，
    然被告亦均不知黎桂清、侯棋財去向，致本院無從追查被告
    是否將系爭印鑑章交予黎桂清、侯棋財，並授權其等訂立系
    爭借據。然依被告所辯，其等既與原告簽訂授信約定書，並
    於對保時留有印鑑證明，嗣果系爭印鑑章遺失，被告焉有未
    立即告知原告，以斷遭人冒用風險之理？是反足推論被告係
    將系爭印鑑章交付他人，而非遺失。又系爭印鑑章攸關被告
    是否與原告為授信往來之憑據，衡諸常情，被告當無輕易交
    付他人辦理與原告授信往來無關之事之理。準此，被告是否
    並未授權他人簽訂系爭借據，實非無疑。縱令被告未同意該
    第三人持系爭印鑑章與原告訂立系爭借據，然被告既與原告
    簽訂授信約定書，並留存印鑑章之印文在先，數日後即由他
    人以該印鑑章向原告為系爭借款，堪認其等行為已表示以代
    理權授與他人，應認有上揭表見代理規定之適用，是被告自
    應就系爭借款對原告負授權人之責任。
  (三)又按借用人應於約定期限內，返還與借用物種類、品質、數
    量相同之物；數人負同一債務，明示對於債權人各負全部給
    付之責任者，為連帶債務，民法第478 條前段、第272 條第
    1 項分別定有明文。經查，原告主張系爭借款嗣經拍賣抵押
    物部分受償，現尚欠本金168 萬9,564 元一節，業據提出本
    院民事執行處83年5 月13日分配通知影本1 份，經本院核閱
    該分配表，原告斯時之債權總額為551 萬8,744 元，扣除所
    受分配為382 萬9,180 元，尚有本金168 萬9,564 元未受清
    償。被告既應就系爭借款負清償之責，已如上六之(二)所述，
    則原告自得請求被告連帶給付欠款168 萬9,564 元。從而，
    原告請求被告連帶給付168 萬9,564 元，為有理由，應予准
    許。
七、據上論結，原告之訴為有理由，依民事訴訟法第85條第2 項
    ，判決如主文。
中    華    民    國    97    年    3     月    18    日
                  民事第二庭  法  官  方彬彬
以上正本證明與原本無異。
如對本判決上訴，應於判決送達後20日內向本院提出上訴狀。
中    華    民    國    97    年    3     月    21    日
                              書記官  王玉雙


司法院資訊處製作；財團法人民間司法改革基金會備份。
